臺灣桃園地方法院民事判決　　　　　　 99年度簡上字第220號
上　訴　人　陳順傳
訴訟代理人　林威伯律師
被上訴人　　鄭玉鈞
訴訟代理人　陳鼎正律師
複　代理人　吳恩篤律師
上列當事人間請求返還停車位等事件，上訴人對於中華民國99年
9 月24日本院桃園簡易庭99年度桃簡字第750 號第一審判決提起
上訴，於民國100 年6 月7 日言詞辯論終結，本院判決如下：
    主      文
上訴駁回。
第二審訴訟費用由上訴人負擔。
    事實及理由
一、被上訴人起訴主張及答辯意旨略以：
  (一)訴外人陳漢菁於民國97年間向本院拍賣取得如附表所示之土
    地及建物（下稱系爭不動產），嗣被上訴人於98年8 月28日
    與陳漢菁簽訂不動產買賣契約書，向其購買系爭不動產，並
    於98年9 月15日辦竣所有權移轉登記。詎上訴人迄今仍無權
    占有系爭不動產中5980建號之停車位（即門牌號碼桃園縣桃
    園市○○○街3 號，地下3 樓、編號70號、權利範圍1/394
    之停車位，下稱系爭停車位）及停車證與停車位使用證明書
    。被上訴人所有系爭停車位既遭上訴人占用，未能停車，乃
    自99年4 月3 日起，向訴外人李家瑞承租同社區B 棟地下1
    樓334 號停車位，每月因而需額外支付租金新臺幣（下同）
    2,800 元。爰依民法第767 條所有物返還請求權及第179 條
    不當得利之法律關係，訴請上訴人將系爭停車位、停車證與
    停車位使用證明書返還被上訴人，及自99年4 月3 日起至返
    還停車位之日止，按月給付相當於租金之損害2,800 元。
  (二)對上訴人上訴意旨之答辯：
  1.上訴人所提95年1 月20日之借款協議書乃訴外人吳慧敏與陳
    柏安（即陳志福）間之清償債權約定，對陳志福以外之人並
    無拘束力，是合作金庫商業銀行於95年1 月24日完成登記之
    抵押權自不受影響，上訴人主張抵押權不能影響吳慧敏與陳
    志福間之上開協議云云，於法顯屬無據。又吳慧敏係96年1
    月15日將系爭不動產出租予上訴人，顯在合作金庫銀行95年
    1 月24日辦理抵押權設定登記之後，故執行法院以有害抵押
    權之行使為由而除去該租賃關係，於法並無不合。
  2.上訴人自認被上訴人已取得建號桃園市○○段5980號及共用
    部分建號桃園市○○段5982號建物之所有權，依建物登記謄
    本所載，建號5980號建物即用途記載管理員室部分雖10.51
    平方公尺，但其附屬建物5982號建物面積高達15,932.16 ×
    5269/10000＝8,394.6551，是合併主建物面積共8,405.1651
    平方公尺，被上訴人擁有應有部分1/394 即有21.33 平方公
    尺，即相當一個車位可使用之面積，上訴人指被上訴人取得
    系爭5980建號面積為管理員室且不足停一部車云云，顯與事
    實不符。由竹城富士社區發給之停車位使用證明書上記載「
    汽車停車位門牌編號桃園市○○○街三號，建號5980。權利
    範圍持分：三九四分之一」，亦為上訴人所不爭執，上訴人
    復自認地下室停車位分管同意書第一條載明「社區管理委員
    室由持有汽車停車位者持分共有，歸管理委員會管理，供全
    體住戶使用」，第二條載明「地下室一、二、三樓分攤此部
    分持分…」，足證社區管理員室即建號5980號建物為「持有
    汽車停車位者」始能持分共有，被上訴人既有該建號1/394
    所有權，當為汽車停車位所有權人無疑，而被上訴人因購買
    系爭桃園市○○○街59號12樓建物而可擁有地下室三樓70號
    汽車停車位所有權，復經竹城建設股份有限公司出具證明在
    案，上訴人抗辯被上訴人未取得系爭停車位所有權及使用權
    云云，顯與事實不符。
  3.系爭停車位雖未經執行處點交與被上訴人之前手，然被上訴
    人之前手已因拍賣而取得所有權及使用權，自不因執行法院
    疏未為點交而影響被上訴人之權利，更不因而使上訴人無權
    占有之行為成為有權占有，及解免上訴人之侵權行為責任，
    上訴人迄今拒不交還停車位使用證明書及停車證，被上訴人
    之使用車位仍有受妨害，即受有損害。
二、上訴人之上訴意旨略以：
  (一)吳慧敏與陳志福間有一借款協議書，其協議內容為吳慧敏可
    使用收益系爭車位，且該借款協議書之日期為95年1 月20日
    ，先於合作金庫商業銀行之抵押權（95年1 月24日），是後
    成立之抵押權不能影響先成立之權利關係。且吳慧敏與上訴
    人之租賃關係雖遭除去，但吳慧敏仍同意上訴人使用系爭車
    位，故上訴人仍為有權占有。
  (二)系爭車位於受鈞院執行時並非執行標的，是被上訴人並未取
    得所有權。鈞院96年度執字第40633 號強制執行事件，係由
    合作金庫資產管理有限公司拍賣陳志福之抵押物，而由陳漢
    菁（即被上訴人之前手）取得所有權。依鈞院核發之不動產
    權利移轉證書觀之，該事件受執行之標的，計有土地一筆（
    桃園縣中埔段732 號），與建物二筆，門牌號碼分別為：桃
    園縣桃園市○○○街59號12樓（住家用），與桃園縣桃園市
    ○○○街3 號（管理員室），並無包括系爭車位。又由陳志
    福交付吳慧敏之權狀中亦可瞭解前開事實，亦即受執行之標
    的為：土地（桃園縣中埔段732 號）、住家（建號5757，共
    用部分：5981、5982），與管理員室（建號5980，共用部分
    ：5982），並未包含車位，此觀管理員室總面積10.51 平方
    公尺，權利範圍僅1/394 ，並不足以停一部車以足佐證。另
    就本件建商竹城建設98年4 月27日之竹業字第98007 號函之
    附件分管同意書第二點亦清楚載明：「社區管理員室由持有
    汽車停車位者持分共有，歸管理委員會管理，供全體住戶使
    用」，可證管理員室之所有與車位之所有係屬二者，是不能
    據管理員室之持分而認定停車位之所有權，且本件管理委員
    會尚認定上訴人對車位有使用權而核發停車證。再者，鈞院
    檢察署檢察官亦以98年度偵字第21858 號不起訴處分書認定
    法院並未點交車位，故被上訴人並未取得系爭停車位之所有
    權。
  (三)系爭車位於一審判決後，已由被上訴人停放其所有之「7A-0
    597」汽車，故系爭車位已非上訴人占有中。
三、原審判決：(一)上訴人應將坐落桃園縣桃園市○○段732 地號
    上，建號5980號，門牌號碼：桃園縣桃園市○○○街3 號，
    地下三樓編號第70號之停車位騰空並返還原告；(二)上訴人應
    應將前項停車位之停車證及停車使用證明書交付被上訴人，
    並自99年4 月3 日起至返還前項停車位之日止，按月給付被
    上訴人2,800 元。上訴人就其敗訴部分聲明不服，提起上訴
    ，其上訴聲明為：原判決廢棄，被上訴人於第一審之訴及假
    執行之聲請均駁回。被上訴人答辯聲明為：上訴駁回。
四、本件不爭執事項：
  (一)陳漢菁於97年間向本院執行處標得原屬陳志福所有如附表所
    示之不動產，嗣被上訴人於98年8 月28日與陳漢菁簽訂不動
    產買賣契約書，向其購買前揭系爭不動產，並於98年9 月15
    日辦竣所有權移轉登記。
  (二)系爭不動產中5980建號之停車位（即門牌號碼桃園縣桃園市
    ○○○街3 號，地下3 樓、編號70號、權利範圍1/394 之停
    車位），前遭上訴人所占有及使用，而上訴人迄今仍未將該
    停車位之停車證與使用證明書交予被上訴人。
  (三)被上訴人因系爭停車位遭上訴人占用，未能停車，自99年4
    月3 日起向李家瑞承租同社區B 棟地下1 樓334 號停車位，
    每月租金為2,800元（見原審卷第24頁）。
五、本件爭點：
  (一)系爭停車位之專用使用權是否應隨同被上訴人之前手陳漢菁
    標得之系爭不動產而移轉？
  (二)被上訴人請求上訴人將系爭停車位騰空交還及交付停車證及
    停車位使用證明書，是否有理由？
  (三)被上訴人請求上訴人自99年4 月3 日起至返還系爭停車位之
    日止，應按月就系爭停車位給付不當得利2,800 元，是否有
    理由？
六、按所謂約定專用部分，係指公寓大廈共用部分經約定供特定
    區分所有權人使用者。約定專用部分之修繕、管理、維護，
    由各約定專用部分之使用人為之，並負擔其費用。公寓大廈
    管理條例第3 條第5 款、第10條第1 項定有明文。次按區分
    所有之建物，其專有部分不得與其所屬建築物共用部分之應
    有部分分離而為移轉或設定負擔，亦為同條例第4 條第2 項
    所明文。又按公寓大廈區分所有權人共有之共用部分設置之
    停車場，如有分管之特約，區分所有權人將其分管停車位相
    對應之共用部分之應有部分移轉所有權予他區分所有權人，
    其分管契約對於受讓人繼續存在；該受讓人嗣將其專有部分
    所有權移轉於他人，依公寓大廈管理條例第4 條第2 項規定
    ，其所屬共用部分之應有部分應隨同移轉，縱就與其分管停
    車位相對應之共用部分之應有部分未辦理所有權移轉登記，
    亦應認其已歸該他人取得所有權，繼受分管契約。而共有人
    就共有物分管之部分，有單獨之管理權，對於無權占有或侵
    奪共有物者，得為自己之利益，為回復共有物之請求，無民
    法第821 條但書規定之適用（最高法院91年度台上字第242
    號判決意旨參照）。又參照內政部80年9 月18日台內營字第
    8071337 號函示：(一)區分所有建築物內之法定防空避難設備
    或法定停車空間均不得與主建築物分離，應為該區分所有建
    築物全體所有權人所共有或合意由部分該區分所有建築物區
    分所有權人所共有。(二)前項區分所有建築物內之法定防空避
    難設備或法定停車空間所有權登記，參照土地登記規則第72
    條規定辦理。(三)區分所有建築物內之法定防空避難設備或法
    定停車空間，其移轉承受人應為該區分所有建築物之區分所
    有權人。要言之，區分所有建物之專有部分所有權應與共用
    部分之所有權一併移轉，不得單獨處分，而登記為共用部分
    之法定停車空間，如經約定為專用部分者，其使用權利亦應
    隨同其相對應之專有部分及共用部分之所有權而移轉，由取
    得該專有部分及共用部分之所有權人享有排他之使用權。
七、經查：
  (一)被上訴人之前手陳漢菁於97年間向本院民事執行處投標拍定
    附表所示不動產，該拍賣公告就5757、5980建號標示之備考
    欄分別註明：「含共同使用部分5981、5982建號之持分，隨
    同主建物一併查封」、「含共同使用部分5982建號之持分，
    隨同主建物一併查封」，此有本院不動產權利移轉證書在卷
    可稽（見本院卷上證二）。又依上訴人所提地下室停車位分
    管同意書第二點所載：「地下室一、二、三樓汽車停車空間
    …如遇空襲時地下室一、二、三樓應全部開放供全體住戶作
    緊急避難之用」等語觀之，堪認竹城富士社區地下層即系爭
    共用部分，係作為防空避難室兼停車場用（見本院卷上證七
    ）。
  (二)本院依職權函詢竹城富士社區之建商即竹城建設股份有限公
    司：「…竹城富士社區當初停車位出售之方式為何？停車位
    有無登記？如有登記係登記在何建號上？…」，嗣該公司函
    覆：「二、有關『竹城富士』社區汽車停車位之銷售方式為
    搭配該社區之房屋同步銷售，採每一汽車停車位單獨計價；
    汽車停車位之產權登記係依登記當時之地政法令規定辦理（
    產權可獨立登記），汽車停車位登記建號為5980號，門牌為
    桃園市○○○街三號，每一汽車停車位之權利範圍分別為：
    建物持分1/394 ，土地持分2/10000 （共有部分建號為5982
    號權利範圍持分10000 分之5269係本社區全部汽車停車位分
    攤本社區之公共設施比率，即全部汽車停車位面積及範圍）
    。每一汽車停車位權利範圍如下表之說明：
    ┌──┬────┬───────────┬────┐
    │項目│建、地號│   登記之可分配面積   │權利範圍│
    ├──┼────┼───────────┼────┤
    │    │        │       10.51㎡        │        │
    │房屋│5980建號├───────────┤1/394   │
    │    │        │含共有部分5982建號面積│        │
    │    │        │15932.16㎡之5269/10000│        │
    ├──┼────┼───────────┼────┤
    │土地│ 732地號│       土地持分       │2/10000 │
    └──┴────┴───────────┴────┘
    故每一汽車停車位建物面積計算公式為（10.51 ㎡+15,932.
    16㎡＊5269/10000）＊1/394 ＝21.33 ㎡＝6.45坪…」等語
    ，有竹城建設股份有限公司100 年3 月21日竹業字第10001
    號函文在卷可稽。
  (三)依桃園市○○段5980建號建物登記謄本記載，主要用途為管
    理員室，其共用部分建物為中埔段5982建號建物，而該5980
    建號建物之應有部分為394 分之1 ，有桃園市○○段5980建
    號建物登記謄本在卷可稽（見原審卷第89頁）。又竹城富士
    社區地下室停車位分管同意書第一、二點分別載明「社區管
    理員室由持有汽車停車位者持分共有，歸管理委員會管理，
    供全體住戶使用。」、「地下室一、二、三樓汽車停車空間
    及部分車道，由購買車位者分攤此部分持分，並得依相關法
    令管理、使用、收益及處分，未購買汽車停車位者未分攤此
    部分產權持分，並不得妨礙購買汽車位者之使用。如遇空襲
    時地下室一、二、三樓應全部開放供全體住戶作緊急避難之
    用。」（見本院卷上證七），足見竹城富士社區管理員室即
    建號5980號建物為「持有汽車停車位者」持分共有。
  (四)是足認竹城富士社區管理員室之區分所有建物所有權人，均
    為竹城富士社區停車空間之約定專用權人，亦即竹城富士社
    區地下室汽車停車位之專用權屬於持有竹城富士社區管理員
    室之區分所有建物所有權人。
  (五)綜上所述，被上訴人之前手陳漢菁既已標得附表所示不動產
    及相對應共有部分之應有部分，即取得建號5980（含共有部
    分5982建號）建物394 分之1 之所有權，系爭停車位之專用
    權利應隨同移轉由被上訴人之前手陳漢菁取得，可以認定。
    嗣被上訴人再由陳漢菁處取得系爭不動產及相對應共有部分
    之應有部分。亦即，被上訴人已取得系爭停車位相對應之專
    有部分及共用部分之所有權，及系爭停車位之排他性使用權
    利。上訴人於被上訴人取得附表所示不動產所有權後，仍繼
    續占有使用系爭停車位，即屬無權占有。從而，被上訴人主
    張依據民法第767 條所有物返還請求權之法律關係請求上訴
    人將無權占有之系爭停車位騰空交還予被上訴人，為有理由
    。
八、按非主物之成分，常助主物之效用，而同屬於一人者，為從
    物。但交易上有特別習慣者，依其習慣。主物之處分，及於
    從物。民法第68條定有明文。查停車證與停車位使用證明書
    係用以表彰竹城富士社區區分所有權人對特定停車位之專有
    使用權能，因該社區大樓管理員係認證不認人，故停車證與
    停車位使用證明書屬於常助停車之從物，並無單獨使用上之
    效用，則被上訴人取得系爭停車位權時，依法其處分之效力
    及於屬於從物之停車證與停車位使用證明書，亦即停車證與
    停車位使用證明書之所有權已經同時移轉於被上訴人，故被
    上訴人依據民法第767 條，請求上訴人交付系爭停車位之停
    車證與停車位使用證明書，為有理由。
九、被上訴人主張因上訴人占用系爭停車位致其無法行使其使用
    、收益權能，乃自99年4 月3 日起，向李家瑞承租同社區B
    棟地下1 樓334 號停車位，每月需額外支付租金2,800 元等
    語，業據提出停車位租用費收據乙份為證，並為上訴人所不
    爭執。被上訴人於取得如附表所示不動產之同時，已同時取
    得系爭停車位所有權及使用權，詳前述，則上訴人無權占有
    系爭停車位，自屬受有相當於租金之不當得利，被上訴人得
    依法請求返還。則被上訴人請求上訴人於無權占有系爭停車
    位以後，自99年4 月3 日起至返還系爭停車位之日止，按月
    給付相當於租金之不當得利2,800 元，洵屬有據。上訴人辯
    稱其有權使用系爭停車位，並非不當得利云云，為不可採。
十、上訴人以下辯稱不可採：
  (一)上訴人辯稱吳慧敏與陳志福間有一借款協議書，其協議內容
    為吳慧敏可使用收益系爭車位，且該借款協議之日期為95年
    1 月20日，先於合作金庫商業銀行之抵押權，是後成立之抵
    押權不能影響先成立之權利關係云云。查該借款協議書之日
    期雖為95年1 月20日，然該借款協議書並不能令上訴人得使
    用系爭停車位，而觀之上訴人所提之租賃契約書所示，系爭
    不動產之租賃關係則係發生於96年1 月16日，而本件系爭不
    動產上原有之抵押權係於95年1 月24日設定予合作金庫商業
    銀行，足證該租賃關係係成立於抵押權之後，且系爭不動產
    於第一次拍賣程序無人應買，顯然對抵押權已生影響，乃本
    院執行處自得依強制執行法第98條第2 項但書規定，以96年
    度執字第40633 號執行命令將該租賃關係除去，是上訴人此
    部分所辯，洵屬無據。
  (二)上訴人又辯稱本院執行處拍賣公告及點交項目上未列明系爭
    停車位，顯見當初拍賣時即無包括系爭停車位在內云云。惟
    查，民事執行處僅就拍賣標的為形式上之審查，並非表示未
    揭露於拍賣公告者，拍定人拍定後即無從主張其法律上之實
    體權利，且本院96年度執字第40633 號拍賣抵押物強制執行
    事件之拍賣公告上固無標明系爭停車位，然5757建號及5980
    建號公告之備考欄中分別記載有「含共同使用部分5981、59
    82建號之持分，隨同主建物一併查封」、「含共同使用部分
    5982建號之持分，隨同主建物一併查封」，況被上訴人之前
    手標得如附表所示之不動產，其就包括系爭停車位在內之系
    爭共用部分已取得所有權之應有部分，系爭停車位之使用權
    利係附隨其相對應之專有部分及共用部分而取得，自不因是
    否揭露於拍賣公告上或是否進行點交而異其使用權利應一併
    移轉之法律效果。
十一、綜上所述，被上訴人依據所有物返還請求權之法律關係，
    請求上訴人將系爭停車位騰空交還，並將停車證、停車位使
    用證明書交付予被上訴人，為有理由，應予准許。另被上訴
    人依據不當得利之法律關係請求上訴人自99年4 月3 日起至
    返還系爭停車位之日止，按月給付相當於租金之不當得利2,
    800 元，亦屬有理由，應予准許。是則原審判命上訴人如數
    給付，於法並無違誤。上訴意旨指摘原判決不當，求予廢棄
    改判，為無理由，應予駁回。
十二、本件事證已臻明確，兩造其餘主張及舉證，經核與判決基
    礎不生影響，爰不另一一論述，附此敘明。
十三、據上論結，本件上訴為無理由，依民事訴訟法第436 條之
    1 第3 項、第449 條第1 項、第78條，判決如主文。
中    華    民    國   100    年    6     月    28    日
                  民事第一庭    審判長法  官  郭琇玲
                                      法  官  范明達
                                      法  官  陳婉玉
以上正本係照原本作成
本判決不得上訴。
中    華    民    國   100    年    6     月    28    日
                                      書記官  利冠蔚
附 表：
┌──────────────────────────┐
│土地部分                                            │
├───┬────┬───┬─────┬───────┤
│縣  市│鄉鎮市區○  段  │地     號 │權 利 範 圍   │
├───┼────┼───┼─────┼───────┤
│桃園縣│桃園市  ○○○段│0000-0000 │10000之21     │
└───┴────┴───┴─────┴───────┘
┌──────────────────────────┐
│建物部分                                            │
├───────┬─────┬───────┬────┤
│建        號  │坐落地號  │ 建物門牌     │權利範圍│
├───────┼─────┼───────┼────┤
│桃園市○○段  │中埔段    │桃園縣桃園市中│全部    │
│00000-000     │0000-0000 │埔二街59號12樓│        │
├───────┼─────┼───────┼────┤
│桃園市○○段  │中埔段    │桃園縣桃園市同│394 分  │
│00000-000     │0000-0000 │德三街3號     │之1     │
└───────┴─────┴───────┴────┘